臺灣新竹地方法院民事判決　　　　　　100年度竹勞簡字第6號
原　　　告　Nathan Sc.
訴訟代理人　洪惠平律師
被　　　告　新竹美國學校
法定代理人　Darin Mur.
訴訟代理人　張慈
上列當事人間請求給付薪資事件，本院於民國100年5月30日辯論
終結，判決如下：
    主  文
原告之訴駁回。
訴訟費用由原告負擔。
    事實及理由
一、原告起訴聲明及主張之要領：
（一）兩造間簽訂為期1年之僱傭契約，由原告在被告處擔任教
      學工作，受雇期間為98年8月26日起至99年7月31日止，約
      定受僱月薪為新臺幣（下同）81,000元（參附件新竹美國
      學校外籍教師合約影本暨中譯本）。
（二）惟99年4月間因被告遲不給付原告課後輔導之鐘點費，原
      告乃向新竹市教育局陳情反應，被告獲知後心生不滿，乃
      尋細故將原告解雇，然被告片面終止兩造間系爭僱傭契約
      並無正當理由，原告其後繼續提供勞務給付，而被告拒絕
      受領，致被告積欠原告99年5月至7月薪資，計3個月共243
      ,000元。
（三）對被告抗辯之陳述：
    (一)原告在被告學校擔任之工作係數學老師，並未兼任導師，
      而被告學校授課時間係週一至週五早上08:30（第一節課
      上課）至下午16:15（第八節課下課），且原告並非每天
      皆排8節課，在原告未排課之時間原無隨時在校待命之義
      務。原告偶有到校時或離校時忘記刷卡之情形，以致在被
      告學校管理系統紀錄上有所誤會，但原告自問有忠實履行
      教師義務，準時上下課，並認真教學，亦有批改學生考卷
      及作業，就原告與被告所簽僱佣契約之精神而言，原告並
      無違約之處，被告所提出之刷卡電腦紀錄並不能證明原告
      曠職，被告亦知原告並無曠怠教職，而僅係未能嚴格遵守
      到校離校應刷卡之規定而已。
    (二)原告與被告學校老師Michael Marks於99年4月9日下午之
      衝突事件是小事，該事件係原告與Marks先生在教學過程
      中意見不合而生之爭執，並非2人間有何私人恩怨，且原
      告所使用之英語詞彙Bonehead尚非惡意侮辱性用語，該俚
      語原有「頑固、固執不知變通」之意，因而可引申有「愚
      蠢」之意思，但原告當時係指Marks態度頑固，尚無貶低
      其智商之意思，且該爭執亦與智商高低無涉，況在爭吵中
      使用該詞尚不構成重大污辱，蓋英語中尚有無數較Bonehe
      ad更為污穢惡毒之字眼，故原告之行為尚難認為係對Mark
      s先生之重大侮辱，因而並不構成勞動基準法第12條第1項
      第2款對其他共同工作之勞工有重大侮辱之情形，被告不
      能據之將原告解僱。
    (三)原告固有於99年4月22日以病假名義處理事務，然原告所
      處理之事務係向新竹市教育局陳情關於被告學校補習沒有
      給教師鐘點費之事，且只有1天不構成勞動基準法之終止
      僱傭契約事由。
    (四)原告於99年4月26日與被告校長Darin Murphy先生會晤時
      ，原告一開始固確否認有請病假向新竹市教育局陳情之情
      事，之後才承認，但是原告認為沒有錯，也沒有承認違反
      合約。至於所謂挑戰被告學校校長開除原告，係指被告如
      果認為原告有錯可以開除原告，但是原告並不認為自己有
      錯。原告與被告校長Darin Murphy先生會晤時係極力爭取
      自己權益，原告就契約中所規定之導師鐘點費部分或者有
      所誤會，但被告學校校長Murphy先生卻以此認為原告故意
      與被告學校作對，且挑戰其權威，乃以前述原告與Michae
      l Marks衝突事件為藉口將原告解僱，然其作為不僅不符
      合兩造間所簽訂契約之精神，亦不符合我國勞動基準法之
      規定，而兩造之間所簽訂者既為為期1年之定期契約，原
      告又別無違約之情事，則被告片面以存證信函通知原告該
      契約已於99年4月29日終止，其意思表示並不生終止契約
      之效力，原告到校欲授課而不得其門而入，是原告願給付
      勞務而被告拒絕受領，則被告依約應給付原告薪資至契約
      期滿為止。
（五）綜上，依僱傭契約之法律關係提起本訴，爰聲明請求：
    (一)被告應給付原告243,000元，及自99年8月1日起至清償日
      止按年息5%計算之利息。
    (二)訴訟費用由被告負擔。
二、被告答辯聲明及要領：
（一）依兩造間之約聘合約約定，原告應遵守合約之規定，依合
      約規定，原告之上班時間為上午7時50分至下午4時30分，
      並須執行指派之工作及出席行事歷上既定的校方活動。然
      原告於受僱期間共有25次遲到（按依被告提出之原告刷卡
      紀錄，遲到之次數應為35次）、6次早退及49次無刷卡紀
      錄，而原告不刷卡部分有可能係原告上課遲到，所以不敢
      刷卡；且原告於99年4月春季園遊會時，原告亦不假提前
      數小時離校，均係明顯的不當行為，明確違反校方之規定
      。
（二）又原告於99年4月9日下午3時40分許，在學生及教師面前
      使用非常不恰當之言語攻擊另一位教師Michael Marks先
      生，原告此行為顯然缺乏認同感，並讓被告學校蒙羞。原
      告又因得請事假之天數用盡，竟於99年4月22日假病假之
      名處理私事，迨至同年月26日與被告學校校長會晤時，初
      始尚否認有此事，然經被告校長提出事證，原告始不得不
      承認，原告此行為亦缺乏道德感，違反職業及基本道德。
      嗣兩造於99年4月26日下午3時許討論原告違反合約事項，
      原告態度相當頑強，拒絕回答直屬上司提出之問題，並表
      示不會回答任何有關違反合約之疑問，甚且挑戰被告學校
      校長將其開除，且稱再也不在乎學校，但不會主動辭職，
      原告此行為係拒絕與學校管理人員合作。
（三）原告之上開行為已違反合約，為維護學校及學生權益，被
      告已於99年4月29日依勞動基準法第12條第1項第2、4款規
      定不經預告終止兩造間之勞動契約。
（四）綜上，爰聲明請求：
    (一)原告之訴駁回。
    (二)訴訟費用由原告負擔。
三、本院判斷之理由：
（一）兩造間不爭執之事實：參照兩造之主張及抗辯，經本院整
      理可認下列應屬兩造間不爭執之事實。
    (一)兩造於98年7月簽訂定期僱傭勞動契約，約定由被告僱傭
      原告為全職教師（科任教師），僱傭期間為自98年8月26
      日起至99年7月31日止，月薪為81,000元。（參原告提出
      之約聘合約暨譯文）。
    (二)依兩造間簽訂之系爭合約（即定期僱傭勞動契約）約定，
      原告之上班時間為上午7時50分至下午4時30分，並須執行
      指派之工作及出席行事歷上既定的校方活動；每學年病假
      不得超過5天，事假不得超過2天；合約可終止之情形包括
      公然行為不當（重覆違反現有的校規）、不道德（蓄意違
      反專業及一般的倫理道德）、不順從（拒絕執行校方管理
      人的合法管理）、不適合（過度出鋒頭為學校帶來壞名譽
      ）。（參原告提出之約聘合約暨譯文）。
    (三)原告於被告終止兩造間勞動契約前之受僱期間共有25次遲
      到、6次早退及49次無刷卡紀錄（惟依被告提出之原告刷
      卡紀錄，遲到之次數應為35次），並於99年4月春季園遊
      會時不假提前數小時離校，惟無未請假無故缺課未授課之
      紀錄。
    (四)原告與同校教師Michael Makes於99年4月9日下午在被告
      學校因共同教學（體育課）指導學生溝通不良，原告乃在
      學生及其他教師面前，當場數次斥責怒喊Michael Makes
      教師「Bonehead」。
    (五)原告於得請事假之天數用罄後，於99年4月22日假病假名
      義請假，而向新竹市教育局陳情關於被告是否應發給教師
      鐘點費之事。嗣原告於99年4月26日與被告校長Darin Mur
      phy先生會晤時，原告一開始確否認有假病假名義請假，
      而向新竹市教育局陳情之事，之後才承認。
    (六)被告已於99年4月29日以原告有勞動基準法第12條第1項第
      2、4款之事由，而不經預告終止兩造間之勞動契約。
（二）本件兩造間主要之爭執要點厥為：
    (一)原告有無勞動基準法第12條第1項第2款對於其他共同工作
      之勞工，有重大侮辱之行為？
    (二)原告有無勞動基準法第12條第1項第4款違反勞動契約或工
      作規則情節重大之情形？
（三）得心證之理由：
    (一)原告有勞動基準法第12條第1項第2款對於其他共同工作之
      勞工，有重大侮辱之行為：
    (1)按勞工對於雇主、雇主家屬、雇主代理人或其他共同工作
      之勞工，實施暴行或有重大侮辱之行為者，雇主即得不經
      預告終止契約，勞動基準法第12條第1項第2款定有明文。
      又「按勞動基準法第12條第1項第2款僅規定：勞工對於雇
      主、雇主家屬、雇主代理人或其他共同工作之勞工，實施
      暴行或有重大侮辱之行為者，雇主即得不經預告終止契約
      ，並不以情節重大為必要。」（最高法院84年台上字第94
      6號判決要旨參照）；再勞動基準法第12條第1項第2款所
      稱之「重大侮辱」，固應就具體事件，衡量受侮辱者（即
      雇主、雇主家屬、雇主代理人或其他共同工作之勞工）所
      受侵害之嚴重性，並斟酌勞工及受侮辱者雙方之職業、教
      育程度、社會地位、行為時所受之刺激、行為時之客觀環
      境及平時使用語言之習慣等一切情事為綜合之判斷，惟端
      視該勞工之侮辱行為是否已達嚴重影響勞動契約之繼續存
      在以為斷。（最高法院92年台上字第1631號判決要旨參照
      ）。
    (2)經查，原告與同校教師Michael Makes於99年4月9日下午
      在被告學校因共同教學（體育課）指導學生溝通不良，原
      告乃在學生及其他教師面前，當場數次斥責怒喊Michael
      Makes教師「Bonehead」之過程，已據與原告共同工作之
      教師Michael Makes及現場目擊教師Norman Porter提出書
      面報告，而依Michael Makes教師提出之書面報告內容，
      Michael Makes教師當時係與原告共同指導學生體育活動
      課程，Michael Makes教師初發現部分學生遲到，惟不知
      原因，後來得知係因原告向學生講解有關跑道上之安全規
      則。嗣2人共同指導之學生跑操場時，Michael Makes教師
      因認雙方既係共同指導體育課程，即向原告表示彼此間有
      必要適當之溝通，原告應讓其知道對於體育課程之規劃。
      然此時原告即動怒，開始對Michael Makes教師大聲吼叫
      ，語氣帶著挑釁意味，並告訴Michael Makes教師一切由
      其決定就好，又大聲對Michael Makes教師吼叫：「你是
      一個Bonehead」，Michael Makes教師當時非常震驚回應
      ：「你說什麼」？此時，雙方共同指導之學生跑完操場圍
      在雙方身邊，原告猶在學生及其他教師面前一直口頭斥罵
      Michael Makes教師，並一再重覆喊Michael Makes教師：
      「Bonehead」，又質疑Michael Makes教師之年齡及權力
      ，且嘀咕著想要揍Michael Makes教師等情；而現場目擊
      教師Norman Porter提出之書面報告內容亦略載：「當我
      們到樓下的時後，Schmiz（按即原告）...情緒充滿緊繃
      並且感覺壓力很大，然後他將自己的生氣轉移到Makes先
      生的身上，具體來說，他意指Makes先生故意不按照他的
      指示，進而喊Makes先生：「Bonehead」，他重覆了這樣
      輕蔑的藉以告訴學生這就是不聽從他指示的下場，這些輕
      蔑及批判的行為全部都發生在學生們的面前，並且吸引了
      他們的注意力。Makes先生看起來一副不可置信剛才到底
      發生了什麼事的模樣...一個標準的美式通俗罵人的詞語
      『Bonehead』，說明了此人指名對方有智力上的缺陷─『
      智障』，身為一位老師在學生面前做出這樣的事情實在是
      格外的不明智...於是我走向前告訴兩位老師停止對彼此
      發言...Makes先生馬上就停止了，但是Schmiz先生忽略我
      說的話，並且繼續更大聲的強調他的話，我直接走到他的
      面前...向他說...他同意了我，但卻又繼續有增無減的在
      我的面前對著Makes先生顯現著蔑視的態度，我重覆的勸
      說，但是他沒有理會我的請求，然後他轉身對著其他的學
      生...但還是在話語中不斷影射Makes先生是個『Bonehead
      』」等情，經核Michael Makes教師及現場目擊教師Norma
      n Porter之書面報告內容大致相符，且原告對Michael Ma
      kes、Norman Porter教師提出之書面報告內容亦均未爭執
      ，堪認Michael Makes、Norman Porter教師提出之書面報
      告內容應足採信。
    (3)揆諸原告與Michael Makes教師均係受僱於被告學校擔任
      教師，又共同負責指導學生體育課程，確係屬共同工作之
      同事。又按「Bonehead」一詞，固係俚語，原意指呆頭呆
      腦者之意，然原告亦認可引申有「愚蠢」之意，而原告之
      同事Norman Porter教師則認係標準之美式通俗罵人「智
      障」之意，二者雖非盡然相同，然均含有貶抑他人智能之
      意，則尚屬相同，故「Bonehead」一詞，無論係指「愚蠢
      」或「智障」之意，均含有貶抑他人智能之意，自堪以認
      定。再「Bonehead」一詞確有貶抑他人智能之意，且語言
      之應用，尚應依客觀之環境及平時使用語言之習慣等為綜
      合判斷語意，更應參酌在場之客觀第三人感受，而觀諸原
      告與Michael Makes教師之上開衝突過程，原告不斷重覆
      指Michael Makes教師為「Bonehead」時，或係憤怒，或
      係輕蔑，或係影射，顯然依當時之客觀情狀，原告指Mich
      ael Makes 教師為「Bonehead」，應非僅有「愚蠢」或態
      度頑固之意，而應確有貶低Michael Makes 教師智商之惡
      意，且依當時在場之第三人即現場目擊教師Norman Port
      er之感受，Norman Porter 教師亦認原告不斷重覆指Mich
      ael Makes 教師為「Bonehead」，係標準之美式通俗罵人
      「智障」之意，在在均足堪認原告不斷重覆指Michael
      Makes 教師為「Bonehead」之意，確係帶有貶低Michael
      Makes 教師智商之惡意，而指Michael Makes 教師「智障
      」之意。
    (4)第按，師者，傳道、授業、解惑者也，故教師非但應具有
      相當之教育程度，而具有聰明智慧之象徵，並應有高尚人
      格，以身作則以為模範之義務，而有相當清高之社會地位
      。因此，如在公眾場合以憤怒、輕蔑之語氣直指某教師為
      「智障」，或故意影射某教師為「智障」，不啻係嚴重貶
      損該教師之人格，依一般社會經驗判斷，顯係對該教師之
      「重大侮辱」。據此，原告與Michael Makes教師均係受
      僱於被告學校擔任教師之職，衡情雙方應均具有相當之教
      育程度，且有相當清高之社會地位，又共同負責指導學生
      課程，本應共同協力提供學生優良之教學品質，然原告乃
      竟於共同指導學生課程之過程中，僅因Michael Makes 教
      師表達彼此應為適當之溝通細故，即不斷在學生及其他教
      師面前公然怒指Michael Makes教師為「智障」，或以輕
      蔑之語氣，或以影射之方式蔑指Michael Makes教師為「
      智障」，依當時之客觀環境及雙方與在場之學生、其他教
      師均為美籍人士平常使用語言之習慣，原告指Michael
      Makes教師為「Bonehead」之意係指「智障」等一切情事
      為綜合之判斷，顯然原告或係憤怒，或係輕蔑，或係影射
      ，不斷重覆指Michael Makes教師為「Bonehead」，確已
      構成對Michael Makes教師之「重大侮辱」。又原告亦為
      教師，非但未以身作則以為學生之模範，已難認具備教師
      應有之高尚人格，且上開所為，亦難期再與其他教師共同
      協力指導學生課程，而共同協力提供學生優良之教學品質
      ，衡情確已達嚴重影響兩造間教師勞動契約之繼續存在。
      從而，被告以原告有對於其他共同工作之勞工，有重大侮
      辱之行為，而依勞動基準法第12條第1項第2款之規定，不
      經預告終止兩造間之教師勞動契約，即非無據。至原告辯
      稱所使用之英語詞彙Bonehead尚非惡意侮辱性用語，該俚
      語原有「頑固、固執不知變通」之意，因而可引申有「愚
      蠢」之意思，但原告當時係指Marks教師態度頑固，尚無
      貶低其智商之意思，且該爭執亦與智商高低無涉，況在爭
      吵中使用該詞尚不構成重大污辱，蓋英語中尚有無數較
      Bonehead更為污穢惡毒之字眼，故原告之行為尚難認為係
      對Marks教師之重大侮辱，因而並不構成勞動基準法第12
      條第1項第2款對其他共同工作之勞工有重大侮辱之情形，
      被告不能據之將原告解僱云云，則不足採信。
    (二)原告有勞動基準法第12條第1項第4款違反勞動契約或工作
      規則情節重大之情形：
    (1)按教師除應遵守法令履行聘約外，並負有下列義務：一、
      遵守聘約規定，維護校譽。...七、依有關法令參與學校
      學術、行政工作及社會教育活動。教師法第17條第1項第
      1、7款定有明文。又依兩造簽訂之系爭合約約定，原告之
      上班時間為上午7時50分至下午4時30分，並須執行指派之
      工作及出席行事歷上既定的校方活動；每學年病假不得超
      過5天，事假不得超過2天；合約可終止之情形包括公然行
      為不當（重覆違反現有的校規）、不道德（蓄意違反專業
      及一般的倫理道德）、不順從（拒絕執行校方管理人的合
      法管理）、不適合（過度出鋒頭為學校帶來壞名譽）。（
      詳原告提出之約聘合約暨譯文）。揆諸上開兩造簽訂之系
      爭合約約定，尚與教師法第17條第1項第1、7款之規定無
      違，依契約自由原則，原告自應遵守上開系爭合約規範。
      原告辯稱其係擔任數學科任老師，並未兼任導師，故原告
      在未排課之時間原無隨時在校待命之義務云云，自非可採
      。
    (2)第查，原告確有於被告終止兩造間教師勞動契約前之受僱
      期間共有35次遲到、6次早退及49次無刷卡紀錄，並於99
      年4月春季園遊會時不假提前數小時離校，又於得請事假
      之天數用罄後，於99年4月22日假病假名義請假向新竹市
      教育局陳情等情，已據被告提出原告刷卡紀錄在卷可稽，
      復為原告所不爭執，已堪信為真實。據此，原告於被告終
      止兩造間教師勞動契約前之受僱期間僅約8個多月（自98
      年8月26日至99年4月29日）即有高達35次遲到、6次早退
      紀錄，次數不可謂不多，況此期間尚有高達49次無刷卡紀
      錄，而此49次無刷卡紀錄包括一部分係「全無上下班刷卡
      」；一部分係「無上班刷卡」（即下班有刷卡，上班無刷
      卡）；一部分係「無下班刷卡」（即上班有刷卡，下班無
      刷卡）等情形，縱然原告上開「全無上下班刷卡」之情形
      ，固不能排除確係原告忘記帶卡之可能，然原告上開「無
      上班刷卡」、「無下班刷卡」情形，則顯然可排除原告忘
      記帶卡之可能，而原告縱無未請假無故缺課未授課之紀錄
      ，然觀諸原告上開「無上班刷卡」之情形，自不能排除係
      原告第1節授課時間（每週一至週五上午8時30分）遲到，
      致不敢刷卡之可能性；另原告上開「無下班刷卡」之情形
      ，亦不能排除係原告提前早退，惟為恐早退之紀錄過多，
      致不敢刷卡之可能性，在在均足堪認原告確已長期多次違
      反兩造所簽訂系爭合約關於「上班時間為上午7時50分至
      下午4時30分」之約定。又原告於99年4月春季園遊會時不
      假提前數小時離校，亦違反兩造所簽訂系爭合約關於「須
      執行指派之工作及出席行事歷上既定的校方活動」之約定
      。另原告於99年4月22日假病假名義請假部分，目的縱係
      為向新竹市教育局陳情，然亦涉欺騙及違約。揆諸原告迄
      至被告終止兩造間教師勞動契約（99年4月29日）止，短
      短8個多月已有高達35次遲到、6次早退及49次無刷卡紀錄
      ，又於99年4月間被告學校春季園遊會時不假提前數小時
      離校及假病假名義請假，顯然均已違反兩造間所簽訂系爭
      合約之約定，並堪認情節重大。從而，被告以原告有違反
      勞動契約規則情節重大之情形，而依勞動基準法第12條第
      1項第4款之規定，不經預告終止兩造間之教師勞動契約，
      亦非無據。至原告辯稱偶有到校時或離校時忘記刷卡之情
      形，僅係未能嚴格遵守到校離校應刷卡之規定而已，不能
      證明原告曠職，原告自問有忠實履行教師義務，就原告與
      被告所簽僱佣契約之精神而言，原告並無違約之處；又原
      告固有於99年4月22日以病假名義向新竹市教育局陳情關
      於被告學校補習沒有給教師鐘點費之事，然原告認為沒有
      錯，且只有1天不構成勞動基準法之終止僱傭契約事由云
      云，則尚非有據。
    (三)綜上，原告確有對於其他共同工作之勞工有重大侮辱之行
      為及違反勞動契約情節重大之情形，則被告依勞動基準法
      第12條第1項第2、4款之規定，於99年4月29日不經預告終
      止兩造間之教師勞動契約，自屬合法。從而，兩造間之教
      師勞動契約既經被告合法終止，原告猶依僱傭契約之法律
      關係訴請被告給付99年5月至7月薪資共243,000元，及自
      99年8月1日起至清償日止按年息5%計算之利息，即為無理
      由，應予駁回。
四、本件判決之基礎已臻明確，兩造其餘之攻擊、防禦方法及舉
    證，核與判決結果無影響，爰不一一予以論列，併此敘明。
五、據上論結，本件原告之訴為無理由，依民事訴訟法第78條，
    判決如主文。
中    華    民    國    100   年    6     月    13    日
                              臺灣新竹地方法院新竹簡易庭
                                  法  官  汪  銘  欽
以上正本係照原本作成。
如對本判決上訴，須於判決送達後二十日內向本院提出上訴狀。
中    華    民    國    100   年    6     月    13    日
                                  書記官  嚴  翠  意